臺灣臺南地方法院刑事判決　　　　　　　 96年度易字第751號
聲　請　人　臺灣臺南地方法院檢察署檢察官
被　　　告　甲○○
上列被告因違反妨害兵役治罪條例案件，經檢察官聲請簡易判決
處刑（九十六年度偵緝字第四○四號），本院認不應以簡易判決
處刑，改依通常程序審理，判決如下：
    主  文
甲○○無罪。
    理  由
一、聲請簡易判決處刑意旨略以：被告甲○○曾於民國九十四年
    間因妨害兵役治罪條例案件，經臺灣臺南地方法院檢察署檢
    察官於同年八月三十日以九十四年度偵緝字第九○四號為緩
    起訴處分，嗣因被告違背刑事訴訟法第二百五十三條之二第
    一項第四款之規定，為同署檢察官以九十四年度撤緩字第二
    三二號（聲請簡易判決處刑書誤載為第二二號）撤銷緩起訴
    處分確定，該案件另以九十五年度撤緩偵字第七一號案件偵
    辦中（嗣經同署檢察官以罪嫌不足為由，另以九十六年度偵
    緝字第四○三號為不起訴處分確定），仍不知警惕，其係後
    備軍人，竟意圖避免徵集，明知未在臺南市○○區○○街五
    一巷二一號之戶籍地居住，竟未依規定加以申報，致使指定
    其應於九十五年三月二十九日上午八時，至臺南縣大內鄉日
    新村新厝子四五號「大內營區」報到之博愛字二四○二之三
    號教育召集令無法送達，因認被告甲○○涉有妨害兵役治罪
    條例第十條第一項第三款、第三項（起訴書漏列同條例第十
    條第三項）之後備軍人意圖避免教育召集處理，居住處所遷
    移無故不依規定申報，致使召集令無法送達罪，應依同條例
    第六條第一項科刑。
二、按犯罪事實應依證據認定之，無證據不得認定犯罪事實；不
    能證明被告犯罪或其行為不罰者，應諭知無罪之判決，刑事
    訴訟法第一百五十四條第二項、第三百零一條第一項分別定
    有明文；且認定不利於被告之事實，須依積極證據，苟積極
    證據不足為不利於被告事實之認定時，即應為有利於被告之
    認定，更不必有何有利之證據（最高法院著有三十年度上字
    第八一六號判例意旨可資參照）；又認定犯罪事實所憑之證
    據，雖不以直接證據為限，間接證據亦包括在內；然而無論
    直接或間接證據，其為訴訟上之證明，須於通常一般之人均
    不致有所懷疑，而得確信其為真實之程度者，始得據為有罪
    之認定，倘其證明尚未達到此一程度，而有合理之懷疑存在
    時，基於無罪推定之原則，即應為無罪之判決，最高法院七
    十六年度台上字第四九八六號判例意旨足資參照。
三、聲請人認被告甲○○涉犯妨害兵役治罪條例第十條第一項第
    三款、第三項之後備軍人意圖避免教育召集處理，居住處所
    遷移無故不依規定申報，致使召集令無法送達罪嫌，無非係
    以被告甲○○於偵查中自承未在戶籍居住亦未依規定向戶政
    事務所申報之供述、臺灣臺南地方法院檢察署檢察官九十四
    年度偵緝字第九○四號緩起訴處分書、九十四年度撤緩字第
    二三二號撤銷緩起訴處分書，卷附之教育召集令、召集令交
    付通知書、臺南市後備司令部列管後備軍人行方不明、遷出
    未報移送法辦年籍表、臺南市後備指揮部列管後備軍人教育
    召集未到人員訪查紀錄表、後備九○八旅步一營函文暨所附
    九十五年度教育召集人員名冊各一份，及召集令交付通知書
    送達照片六張為其主要論據。訊據被告固不否認其在上開教
    育召集時並未居住於臺南市○○區○○街五一巷二一號戶籍
    地，以致臺南市後備司令部所發指定其應於九十五年三月二
    十九日前往臺南縣大內鄉日新村新厝子四五號大內營區報到
    之教育召集令無法送達等情，惟堅決否認有何被訴妨害兵役
    犯行，辯稱略以：伊過去因無固定住所，遂將戶籍設於臺南
    市○○區○○街五一巷二一號，實際上從未居住於上開戶籍
    地。上開戶籍地係伊之哥哥設籍地，但因伊與哥哥感情不好
    ，已五、六年未聯絡，伊之哥哥因而拒收上開召集令。伊已
    於九十六年三月二十六日將戶籍設於臺北縣蘆洲市○○路三
    八巷五號五樓之二，伊主觀上並無逃避召集之意圖等語。
四、按妨害兵役治罪條例於九十一年六月二十六日修正前第十一
    條規定：「後備軍人有左列行為之一者，處一年以下有期徒
    刑、拘役或三百元以下罰金：一、離營歸鄉無故不依規定報
    到，或重複申報戶籍者。二、無故拒絕調查，或體格檢查不
    到者。三、居住處所遷移，無故不依規定申報者。國民兵犯
    前項第二款、第三款之罪者，處六月以下有期徒刑、拘役或
    一百元以下罰金。後備軍人犯第一項之罪或國民兵犯第二項
    之罪，致使召集令無法送達者，以意圖避免召集論；分別依
    第六條、第七條科刑」，而修正後該條規定移置為第十條，
    並修正為：「後備軍人意圖避免召集處理有下列行為之一者
    ，處一年以下有期徒刑、拘役或科新臺幣九萬元以下罰金：
    一、離營歸鄉無故不依規定報到，或重複申報戶籍者。二、
    拒絕依規定調查，或體格檢查不到者。三、居住處所遷移，
    無故不依規定申報者。國民兵犯前項第三款之罪者，處六月
    以下有期徒刑、拘役或科新臺幣三萬元以下罰金。後備軍人
    犯第1項之罪或國民兵犯前項之罪，致使召集令無法送達者
    ，以意圖避免召集論；分別依第五條或第六條科刑」：
(一)由文意觀之，修正前妨害兵役治罪條例第十一條第三項之後
    備軍人意圖避免召集罪，不以行為人有避免召集處理之主觀
    意圖為要件，只要行為人有居住處所遷移，無故不依規定申
    報，致使召集令無法送達者，即構成犯罪，惟新修正第十條
    第一項業已附加行為人之主觀不法要素，而於第三項並全部
    引用第一項之要件，只不過如果規定有「致使召集令無法送
    達之結果」時，刑度上須比照修正後同條例第五、六條較重
    之刑度處刑而已。雖修正後之條文仍保留「以意圖避免召集
    論」之擬制用語，似仍沿用修正前舊法之擬制規定，然依修
    正後之法條文意，既明確以「意圖避免召集處理」為要件，
    則該「以意圖避免召集論」之文字應認係贅文。會有如此之
    用語，或因立法之疏漏，但在條文文字未修正前，仍應依新
    修正之法條規定，認須以有避免召集處理之意圖為要件。顯
    然修正後妨害兵役治罪條例第十條第三項、第一項第三款之
    罪係屬刑事法上之目的犯，倘行為人並無避免召集處理之意
    圖，即不得遽以該罪相繩（最高法院九十二年度台非字第四
    ○四號判決參照）。
(二)又按行為人認識構成要件之客觀事實，且容忍其結果之發生
    ，乃屬「構成要件故意」之範疇，因此縱使後備軍人知悉居
    住處所遷移，應依規定申報，卻無故未依規定申報，而容忍
    其發生，亦僅係有構成要件故意而已。至於前開條文修正後
    ，增列該條不法行為必須有「避免召集處理之意圖」，因此
    除行為人主觀上必須具有構成要件故意外，尚須具備此「避
    免召集處理之意圖」之法定特定心意趨向，始能成立本罪。
    亦即後備軍人縱使對於「居住處所遷移，未依規定申報」之
    事實，有所認知並容忍其發生，而具備構成要件故意，惟尚
    須其遷移居住處，未依規定申報之目的，係出於「避免召集
    處理之意圖」，始足當之。倘後備軍人遷移居住處所而未依
    規定申報之目的，係為外出謀生或其他目的，並非避免召集
    處理，則其既欠缺本罪之主觀不法要素，自不得以本罪相繩
    。且公訴人就此「意圖避免召集處理」之主觀不法要素，亦
    須舉出客觀證據加以證明，苟後備軍人僅有居住處所遷移，
    無故不依規定申報之事實，但無積極證據證明其避免召集處
    理之意圖，則欠缺此項主觀不法要素，自不構成本罪。
五、經查：
(一)被告係臺南市後備司令部所屬之後備軍人，原設籍臺南市○
    ○區○○街五一巷二一號，未依規定申報居住處所遷移，致
    使臺南市後備司令部通知其應於九十五年三月二十九日八時
    許，前往臺南縣大內鄉日新村新厝子四五號（臺南大內營區
    ）報到之博愛二四○二之三（○四二八）號教育召集令無法
    送達之事實，業據被告於本院訊問及審理時坦承不諱，並有
    上開教育召集令、召集令交付通知書、臺南市後備司令部列
    管後備軍人行方不明遷出未報移送法辦年籍表各一紙及臺南
    市警察局第三分局送達證書二紙附卷可稽，此部分之事實堪
    以認定。
(二)依內政部九十年九月十一日（九十）台內戶字第九○○八○
    一五號函示「修正遷入單獨立戶提證規定」內容觀之（詳內
    政部公報第六卷十二期一三三至一三四頁），申辦戶籍登記
    之遷入登記時，需具備如下之資格及準備如下之文件：「1.
    遷入本人、配偶、直系血親、直系姻親所有房屋或無償借住
    他人房屋者，憑房屋所有權狀或最近一期之房屋稅單或最近
    六個月之買賣契約書或其他足資證明所有權之證明文件辦理
    。2.遷入本人、配偶、直系血親、直系姻親所租賃之房屋者
    ，除提憑經法院公證之租賃契約書者外，如提憑未經法院公
    證之租賃契約書者，應同時檢附出租人之房屋所有權狀或最
    近一期房屋稅單或最近六個月內買賣契約書或其他足資證明
    所有權之證明文件辦理。如個案情形特殊，租賃契約書仍須
    繳驗正本外，出租人所有權之證明文件得以經房屋所有權人
    註記與正本相符並簽章之影本代替。3.遷入工廠、商店、寺
    廟、機關、學校、其他公共處所者，憑戶長或主持人或管理
    人之同意書辦理。4.提憑本人、配偶、直系血親、直系姻親
    所繳納最近六個月內之水電費或瓦斯費收據辦理。5.有居住
    之事實而無法提出上列證明文件者，得經警勤區佐警或戶政
    事務所人員查實後辦理」；換言之，戶口遷入登記須具備一
    定之資格及條件限制，並非單憑個人主觀意念即可為遷入登
    記。查被告從事臨時工工作，迄九十六年三月二十六日將戶
    籍遷入臺北縣蘆洲市○○路三八巷五號五樓之二前，一直住
    在公司所設置之工寮內，被告因工作不穩定而到處遷徒，並
    無固定住所可為戶籍遷入登記等情，業據被告於本院審理時
    供明在卷可按（見本院九十六年八月七日審判筆錄）。而依
    上揭內政部函示內容可知，辦理戶籍遷入登記須準備相關證
    件及一定條件方得為之，則被告既無固定住所，如何期待被
    告取得相關證件以辦理戶籍遷入登記？至上開規定第5點雖
    以若有居住之事實而無法提出上列證明文件者，仍得經警勤
    區佐警或戶政事務所人員查實後辦理，惟被告並非通曉法令
    之人，上開規定所定各種申請設籍之要件，被告能否全盤知
    悉，已非無疑，況被告既無固定住所，則衡諸常情，一般人
    亦不可能申請警勤區佐警或戶政人員查實，從而被告縱未申
    請警勤區佐警或戶政人員查實，亦不足為不利被告之認定。
    又一般人居住處所遷移，多係因工作、家庭因素，而後備軍
    人教育之教育召集，短則一日，長僅數日，接受召集既為後
    備軍人應盡之義務，後備軍人因此而向工作單位請假，客觀
    上並無困難，教育召集期間尚有軍餉，一般人並無為避免召
    集而刻意遷移住居所之必要。且被告既已服役完畢，倘其果
    有逃避兵役之意圖，實無依規定入伍服役之理。準此，被告
    礙於現實，既無從遷移新戶籍，亦無法陳報現居住處所以供
    送達，被告辯稱其並無逃避召集之意圖實資採信。
(三)被告雖前因妨害兵役治罪條例案件，經臺灣臺南地方法院檢
    察署檢察官於同年八月三十日以九十四年度偵緝字第九○四
    號為緩起訴處分，嗣因被告違背刑事訴訟法第二百五十三條
    之二第一項第四款之規定，為同署檢察官以九十四年度撤緩
    字第二三二號撤銷緩起訴處分確定，惟後經同署檢察官業以
    罪嫌不足為由為不起訴處分確定（九十六年度偵緝字第四○
    三號），顯然亦不認為被告行為構成犯罪。是自不得僅以被
    告前曾受緩起訴處分、撤銷緩起訴處分等情，即遽認其主觀
    上有避免召集之意圖。從而，本件依公訴人所提出之前開證
    據，尚不足以證明被告主觀上有何避免兵役召集之意圖，此
    外，復查無其他積極證據足認被告確有涉有上開犯行，揆諸
    前揭說明，自應為被告無罪之諭知。
據上論斷，應依刑事訴訟法第四百五十二條、第三百零一條第一
項，判決如主文。
本案經檢察官乙○○到庭執行職務。
中　　華　　民　　國　　96　　年　　8 　　月　　21　　日
　　　　　　　      刑事第六庭  法  官  張瑛宗
以上正本證明與原本無異
如不服本判決應於收受本判後10日內向本院提出上訴書狀，並應
敘述具體理由。如未敘述上訴理由者，應於上訴期間屆滿後20日
內向本院補提理由書狀（均須按他造當事人之人數附繕本）「切
勿逕送上級法院」。
  　　　　　　　　　　　　　　　書記官　方秀貞
中　　華　　民　　國　　96　　年　　8 　　月　　21　　日
